【裁判字號】    94,苗簡,370
【裁判日期】    950207
【裁判案由】    返還無權占有土地
【裁判全文】
臺灣苗栗地方法院民事簡易判決         94年度苗簡字第370號
原      告  乙○○
                      號
兼  訴  訟
代  理  人  甲○○
被      告  苗栗縣頭份鎮公所
法定代理人  丙○○
訴訟代理人  丁○○
上列當事人間請求返還無權占有土地事件，本院於民國95年1 月
24日言詞辯論終結，判決如下：
    主  文
被告應將坐落苗栗縣頭份鎮○○段839 地號土地上如附圖所示藍
色部分面積四八點八九平方公尺之地上物拆除，將土地返還原告
。
訴訟費用由被告負擔。
本判決得假執行。
    事實及理由
一、原告之主張：
  (一)苗栗縣頭份鎮○○段839 地號土地（重測前地號為苗栗縣頭
    份鎮○○○段357 之2 地號，下稱系爭土地）原為原告2 人
    父親所有，嗣於民國87年12月31日原告2 人依分割繼承關係
    取得所有權，應有部分各為2 分之1 。詎被告於83年間未經
    同意，無權占有系爭土地如附圖所示藍色部分面積48.89 平
    方公尺之土地，並興建排水溝，以致系爭土地排水不良。
  (二)否認原告2 人父親曾同意被告於系爭土地上興建排水溝，且
    系爭土地原先並無水溝，因該地本身是平的，並無排水的必
    要，爰依民法第767 條之規定提起本訴。並聲明：如主文第
    1 項所示。
二、被告之抗辯：
  (一)排水溝為被告所蓋，惟於蓋該排水溝前系爭土地即有水溝。
  (二)苗栗縣頭份鎮○○段633 、634 、637 等地號土地上之房屋
    ，西北側部份是將水排入該等屋前之排水溝，與系爭土地相
    鄰之東南側部份是違建，而將水排入系爭土地上之排水溝，
    被告當初是基於現存之事實，經民眾陳情，基於公用目的，
    始興建該排水溝，且興建時系爭土地原所有人即原告2 人父
    親有同意，因此原告2 人就系爭土地之使用，應受公用地役
    關係之限制。並聲明：原告之訴駁回。
三、兩造不爭執之事實：
  (一)系爭土地原為原告2 人父親所有，於87年12月31日原告2 人
    依分割繼承關係取得所有權，應有部分各為2 分之1 。
  (二)被告占有系爭土地如附圖所示藍色部分面積48.89 平方公尺
    之土地，並在其上興建排水溝。
四、經本院協同兩造整理並簡化本件之爭點為：被告占有系爭土
    地如附圖所示藍色部分，並在其上興建排水溝，是否具有法
    律上之權源？被告雖以系爭土地如附圖所示藍色部分具有公
    用地役關係存在，原告2 人行使權利，應受限制等語為辯，
    惟查：
  (一)按私人土地成立公用地役關係之要件為：(1)為不特定之公眾
    使用、通行所必要，而非僅為使用、通行之便利或省時。(2)
    於公眾使用、通行之初，土地所有權人並無阻止之情事。(3)
    須經歷之年代久遠而未曾中斷，所謂年代久遠雖不必限定其
    期間，但仍應以時日長久，一般人無復記憶其確實之起始，
    僅能知其梗概（例如始於日據時期、八七水災等）為必要（
    司法院大法官會議釋字第400 號解釋理由書、最高法院87年
    台上字第1842號判決參照）。
  (二)被告主張苗栗縣頭份鎮○○段633 、634 、637 等地號土地
    上之房屋，西北側部份是將水排入該等屋前之排水溝，與系
    爭土地相鄰之東南側部份是違建，而將水排入系爭土地如附
    圖所示藍色部分之排水溝等情，為被告所不爭執（見卷第64
    頁），堪認為真，是系爭土地如附圖所示藍色部分之排水溝
    ，僅係供與系爭土地相鄰之苗栗縣頭份鎮○○段633 、634
    、637 等地號土地上之「特定之房屋所有權人」使用，而非
    供「不特定之公眾」所使用。其次，與系爭土地相鄰之房屋
    西北側部分之屋前既有排水溝，上開房屋（不論西北側、東
    南側部分）均將水排入屋前之排水溝即為已足，因之上開房
    屋西南側部分將水排入系爭土地如附圖所示藍色部分之排水
    溝，僅係使用上之便利，而非使用上之必要。再者，原告主
    張被告係於83年間占有土地並興建排水溝一節，為被告所不
    爭執，是排水溝之存在距今僅約12年，尚難認其存在時日長
    久，一般人無復記憶其確實之起始，自非屬經歷之年代久遠
    。
  (三)綜上，本件與公用地役關係之成立要件並不相符，被告主張
    系爭土地有公用地役關係之存在，原告2 人行使其權利，應
    受限制等語，自難憑採，被告復未主張係依其他法律關係而
    為占有，其占有系爭土地如附圖所示藍色部分，自難認具有
    法律上之權源。
五、次按所有人對於無權占有或侵奪其所有物者，得請求返還之
    。對於妨害其所有權者，得請求除去之。有妨害其所有權之
    虞者，得請求防止之，民法第767 條規定明確。被告既未能
    舉證其占有原告2 人所有之系爭土地如附圖所示藍色部分有
    何法律上之權源，自屬無權占有。從而，原告本於民法第76
    7 條規定，訴請被告應將坐落苗栗縣頭份鎮○○段839 地號
    土地上如附圖所示藍色部分面積48.89 平方公尺之地上物拆
    除，並將土地返還原告，為有理由，應予准許。
六、本件係關於財產權之訴訟其標的金額在500,000 元以下之簡
    易訴訟程序，本院為被告敗訴之判決，應依民事訴訟法第38
    9 條第1 項第3 款規定，依職權宣告假執行。
七、本件事證已臻明確，兩造其餘攻防方法及所提證據，已予審
    究，核與本件判決結果無影響，爰不逐一論述，併此敘明。
八、據上論結，本件原告之訴為有理由，依民事訴訟法第436 條
    第2 項、第78條、第389 條第1 項第3 款，判決如主文。
中    華    民    國    95    年     2    月    7     日
                  苗栗簡易庭法  官  張 文 毓
以上正本係照原本作成。
如不服本判決，應於送達後20日內向本院提出上訴狀（須附繕本
）。
                            書記官  黎 東 成
中    華    民    國    95    年    2     月    7     日


司法院資訊處製作；財團法人民間司法改革基金會備份。
